
```{r,echo=FALSE}
library(dplyr)
library(FrF2)
library(magrittr)
library(ungroup)
library(dplyr)
library(tidyverse)
library(ggplot2)
library (MASS)

datos <- read.csv("./defunciones_combinadas.csv")
summary(datos)
str(datos)
```

Se tienen 6 variables

Edad <- Variable categórica\r\n

Causa.De.Muerte <- Variable cualitativa\r\n

Total <- Variable cuantitativa\r\n

Hombres <- Variable cuantitativa\r\n

Mujeres <- Variable cuantitativa\r\n

año_info <- Variable categórica\r\n

## Análisis de las Variables



Algunas preguntas interesantes que pueden surgir son:\r\n

* ¿Cuál es la causa de muerte más común en el dataset?


* ¿Cómo ha cambiado la tasa de mortalidad a lo largo de los años en el dataset?


* ¿Existen patrones estacionales en las causas de muerte?


Discutiendo se pudo llegar a la siguiente incognita en específico la cual es nuestro tema de investigación para esta base de datos.

**Como ha evolucionado la causa de muerte en el periodo de 2009 a 2019** 

Para poder responder la pregunta primero debemos de realizar gráficos del comportamiento de cada causa de muerte en cada año.
```{r}
library(dplyr)

datos_filtrados <- datos %>%
  group_by(año_info, Causa.de.muerte) %>%
  filter(n() == max(n())) %>%
  ungroup()

tabla_frecuencia <- table(datos_filtrados$Causa.de.muerte, datos_filtrados$año_info)

tabla_frecuencia <- as.data.frame(tabla_frecuencia)

library(knitr)
kable(tabla_frecuencia, caption = "Tabla de frecuencia de Causa de muerte y años")

```

Ahora graficamos la tabla por cada causa de muerte:


```{r}


# Ciclo para crear un histograma por cada causa de muerte
for (i in unique(tabla_frecuencia$Var1)) {
  
  # Filtrar los datos por causa de muerte
  datos_causa_muerte <- filter(tabla_frecuencia, Var1 == i)
  
  # Crear el gráfico de histograma
  grafico <- ggplot(data = datos_causa_muerte, aes(x = Var2, y = Freq)) +
    geom_bar(stat = "identity", fill = "blue") +
    ggtitle(paste0("Frecuencia de ", i, " por año")) +
    xlab("Año") + ylab("Frecuencia") +
    theme(plot.title = element_text(size = 20, face = "bold"),
          axis.title.x = element_text(size = 16),
          axis.title.y = element_text(size = 16),
          axis.text.x = element_text(size = 14),
          axis.text.y = element_text(size = 14))
  
  # Imprimir el gráfico
  print(grafico)
}



```

